【裁判字號】    96,訴,2684
【裁判日期】    970118
【裁判案由】    分割共有物
【裁判全文】
臺灣臺中地方法院民事判決              96年度訴字第2684號
原      告  巳○○
被      告  子○○
            壬○○
            癸○○
            辰○○
兼前列三人
共      同
訴訟代理人  卯○○
被      告  寅○○
            午○○
兼前列二人
共      同
訴訟代理人  丑○○
被      告  丙○○
訴訟代理人  丁○○
被      告  乙○○
            庚○○
            辛○○
            己○○
            戊○○
                        3
前列五人共同
訴訟代理人  蔡瑞麒律師
複代理人    李慶松律師
被      告  甲○○
上列當事人間請求分割共有物事件，本院於民國96年12月31日言
詞辯論終結，判決如下：
    主  文
兩造共有坐落台中縣神岡鄉○○○段後壁厝小段六之二六地號、
地目田、面積四八七二平方公尺土地准予變賣，所得價金按附表
所示之實質權利範圍分配之。
訴訟費用由兩造按附表所示比例負擔之。
    事實及理由
甲、程序方面：
    本件被告子○○、甲○○經合法通知，未於最後言詞辯論期
    日到場，核無民事訴訟法第386條所列各款情形，爰依原告
    之聲請，由其一造辯論而為判決。
乙、實體方面：
一、原告起訴主張：
    坐落台中縣神岡鄉○○○段後壁厝小段6-26地號土地（下稱
    系爭土地）係原告與被告子○○、陳啟東、陳啟訓、辰○○
    、卯○○、寅○○、午○○、丑○○、丙○○、乙○○、庚○○、辛○○、己○○、戊○○、甲○○因繼承而公同共有
    ，原告為簡化土地產權及促進土地之有效利用，擬依應繼分
    分割為5筆，故協議並通知他共有人辦理共有土地分割事宜
    ，惟因共有人眾多，經存證信函通知後，多數均未置理，致
    無法達成協議分割；而共有人間未訂有不能分割之特約，且
    依物之使用目的無不能分割之情形，爰依法請求依繼承當時
    之應繼分分割為五等份，並由被告壬○○、癸○○、辰○○
    、卯○○分得如附圖所示6-557地號土地，原告及被告寅○○、午○○、丑○○分得如附圖所示6-556地號土地，被告
    丙○○分得如附圖所示6-555地號土地，被告子○○分得如
    附圖所示6-558地號土地，被告乙○○、庚○○、辛○○、
    己○○、戊○○、甲○○分得如附圖所示6-26地號土地。並
    聲明：求為判決准將系爭土地依上開方式予以分割。
二、被告陳啟東、陳啟訓、辰○○、卯○○及丙○○則以：兩造
    應再行協商或抽籤決定分割位置。
三、被告寅○○、午○○、丑○○則以：不同意變價分割。
四、被告乙○○、庚○○、辛○○、己○○、戊○○則以：原告
    未敘明系爭土地有何分割必要，縱有分割必要，不同意原告
    提出之分割方案，認應將如附圖所示6-557地號土地分歸被
    告乙○○、庚○○、辛○○、己○○、戊○○、甲○○共有
    ，6-556地號土地分歸被告陳啟東、陳啟訓、辰○○、卯○○共有，6-555地號土地分歸原告與被告寅○○、午○○、
    丑○○共有，6-558地號土地分歸被告子○○單獨所有，6-2
    6地號土地分歸被告丙○○單獨所有。若其餘被告及原告不
    同意，則由兩造抽籤決定分割後受分配之地號土地或採變價
    分割。並聲明：原告之訴駁回。
五、被告子○○、甲○○經合法通知，未於言詞辯論期日到場，
    亦未提出任何書狀作何聲明或陳述。
六、本件兩造不爭執事項：
  (一)坐落台中縣神岡鄉○○○段後壁厝小段6-26地號土地係原告
    與被告子○○、陳啟東、陳啟訓、辰○○、卯○○、寅○○
    、午○○、丑○○、丙○○、乙○○、庚○○、辛○○、己○○、戊○○、甲○○因繼承而公同共有，且兩造之實質
    權利範圍如本院96年度豐調字第70號卷宗第13頁所載權利範
    圍。
  (二)兩造就系爭土地均同意分割，且被告乙○○、庚○○、辛○○、己○○、戊○○願意與甲○○保持共有；另被告卯○○
    、陳啟東、陳啟訓、辰○○願意維持共有；另原告與被告寅
    ○○、午○○、丑○○願意維持共有。
  (三)系爭共有土地目前為空地，且共有人均未使用。
四、本院之判斷：
  (一)按各共有人，得隨時請求分割共有物。但因物之使用目的不
    能分割或契約訂有不分割之期限者，不在此限。又共有物之
    分割，依共有人協議之方法行之。分割之方法，不能協議決
    定者，法院得因任何共有人之聲請為原物分割或變價分割，
    民法第823條第1項、第824條第1項、第2項分別定有明文。
  (二)本件系爭土地為兩造共有，其所有權實質權利範圍詳如附表
    所示，為兩造所不爭執，並有系爭土地登記謄本附卷可稽，
    且兩造就系爭土地並無不分割之協議，亦無不能分割之事實
    ，揆諸上開說明，原告請求判決分割上開土地，自無不合，
    應予准許。
  (三)復按請求分割共有物之訴，其「分割之方法，不能協議決定
    者，法院得因任何共有人之聲請，命為左列之分配：一、以
    原物分配於各共有人。二、變賣共有物，以價金分配於各共
    有人」，民法第824條第2項定有明文。次按共有物分割之方
    法，須先就原物分配，於原物分配有困難時，則予變賣，以
    價金分配於各共有人，最高法院分別著有51年台上字第271
    號判例可資參照；又按法院就共有物所定之分割方法，分配
    原物與變賣之而分配價金，孰為適當，有自由裁量之權，不
    受任何共有人主張之拘束，亦有最高法院29年上字第1792號
    判例可資參照。故請求分割共有物之訴，法院應依民法第82
    4條第2、3項之規定，斟酌共有人之意願，共有物之性質、
    經濟效益及全體共有人之利益，為公平適當之分配。
  (四)查系爭土地現為空地，共有人均無使用，有本院96年11月29
    日勘驗測量筆錄可稽，並為兩造所不爭執，足見系爭土地上
    無何分管契約及使用約定，又兩造未能協商所分配位置，復
    無法共同抽籤決定受分配位置（部分被告未曾到庭），系爭
    土地亦無何可供參酌公平分割之依據，無論依兩造認一方之
    分割方案，均無法達客觀之公平（因分割後如附圖所示6-26
    地號土地位置過於狹長，到庭之共有人於開庭及履勘現場均
    表示不願分得該部分土地），縱本件送請鑑定單位鑑價而以
    金錢補償，亦無任何一方願意接受如附圖所示6-26地號土地
    之位置而同意以金錢補償，況原告亦表示無資力購買其他共
    有人之應有部分，是為免訴訟程序及鑑價費用之浪費，本件
    無送請鑑價之必要。又兩造既未提出被告甲○○同意與被告
    乙○○、庚○○、辛○○、己○○、戊○○維持共有之證明
    ，亦難認被告甲○○有同意維持共有之意思。另為免依附圖
    之分割方法致部分土地成為袋地，而須由兩造依應有部分比
    例酌留道路用地，致系爭土地分割後之利用方式將遭限制，
    原告主張之分割方式，自非允洽。本院審酌系爭土地屬多人
    共有，若未能一次解決紛爭（考量系爭土地之位置、價值及
    附近環境），日後仍有可能因分割事宜致土地利用遭受限制
    ，若使用原物分割之方式，不僅分割上有困難（兩造並無分
    管契約，亦無共有人有土地相鄰，且並無任何共有人就系爭
    土地有地上物存在），且無法達到分割共有物之目的，是以
    實物分割之方法並不適宜。準此，本件系爭土地既不適於原
    物分割，自應採變賣共有物之方式，將所賣得之價金依共有
    人之實質權利範圍比例，分配予兩造取得之方式為之，且被
    告乙○○、庚○○、辛○○、己○○、戊○○對以變價方式
    分割亦不反對，而變價分割亦為民法第824條第2項所定分割
    方法之一，並有利土地整體開發，故本院認為發揮系爭土地
    之最高經濟上利用價值，符合分割共有物徹底消滅共有關係
    及公平合理之本旨，爰依民法第824條第2項第2款規定，定
    分割方法以變價分割，兩造依系爭土地如附表所示之實質權
    利範圍就變賣所得價金分配之。
五、末按分割共有物事件，本質上並無訟爭性，兩造本可互換地
    位，由任一共有人起訴請求分割，均無不可；本件原告請求
    分割雖有理由，但如由被告負擔全部費用，顯有失公平，是
    本院酌量兩造之情形，認訴訟費用宜由兩造依實際權利範圍
    比例分擔，併此敘明。
六、本件事證已臻明確，兩造其餘攻擊防禦方法與舉證，核與判
    決結果無影響，爰不逐一論述，附此敘明。
七、訴訟費用負擔之依據：民事訴訟法第78條、第80條之1。
中    華    民    國    97    年    1    月    18     日
                  民事第一庭    法  官  卓進仕
以上正本係照原本作成。
如對本判決上訴，須於判決送達後20日內向本院提出上訴狀（須
附繕本）。
中    華    民    國    97    年    1    月    18     日
                                書記官
附表：
┌──┬─────┬──────┐
│編號│所有權人  │實質權利範圍│
├──┼─────┼──────┤
│一  │陳啟東    │1/20        │
├──┼─────┼──────┤
│二  │陳啟訓    │1/20        │
├──┼─────┼──────┤
│三  │辰○○    │1/20        │
├──┼─────┼──────┤
│四  │王麗美    │1/20        │
├──┼─────┼──────┤
│五  │寅○○    │1/20        │
├──┼─────┼──────┤
│六  │巳○○    │1/20        │
├──┼─────┼──────┤
│七  │午○○    │1/20        │
├──┼─────┼──────┤
│八  │丑○○    │1/20        │
├──┼─────┼──────┤
│九  │丙○○    │1/5         │
├──┼─────┼──────┤
│十  │陳仲勳    │1/5         │
├──┼─────┼──────┤
│十一│乙○○    │1/30        │
├──┼─────┼──────┤
│十二│庚○○    │1/30        │
├──┼─────┼──────┤
│十三│辛○○    │1/30        │
├──┼─────┼──────┤
│十四│己○○    │1/30        │
├──┼─────┼──────┤
│十五│戊○○    │1/30        │
├──┼─────┼──────┤
│十六│甲○○    │1/30        │
└──┴─────┴──────┘


司法院資訊處製作；財團法人民間司法改革基金會備份。
